【裁判字號】    98,上易,740
【裁判日期】    981201
【裁判案由】    確認債權存在
【裁判全文】
臺灣高等法院民事判決                 98年度上易字第740號
上  訴  人  聯德電子股份有限公司
法定代理人  乙○○
訴訟代理人  吳仲立律師
被上訴人    台灣協榮股份有限公司
法定代理人  甲○○○
訴訟代理人  林明正律師
複代理人    陳宏雯律師
上列當事人間確認債權存在等事件，上訴人對於中華民國98年4
月29日臺灣板橋地方法院97年度訴字第2251號第一審判決提起上
訴，被上訴人追加預備聲明，本院於98年11月10日言詞辯論終結
，判決如下：
    主  文
原判決廢棄。
被上訴人在第一審之訴駁回。
確認科立奇企業有限公司對上訴人有新臺幣陸拾玖萬玖仟陸佰零
肆元之債權存在。
第一、二審及追加之訴訴訟費用由上訴人負擔二分之一，餘由被
上訴人負擔。
    事實及理由
壹、程序部分：
一、被上訴人在本院追加預備聲明，請求確認上訴人對訴外人科
    立奇企業有限公司（下稱科立奇公司）有新台幣（下同）69
    萬9,604元之債務存在，即科立奇公司對上訴人有69萬9,604
    元之債權存在；與其在原審聲明請求上訴人應將69萬9,604
    元，及自民國（下同）97年12月12日起至交付日止，按年息
    5％計算之利息交付原法院民事執行處（日股）；所主張之
    原因事實均係上訴人在原法院94年度執字第14954號強制執
    行程序中，違背扣押命令，將其對執行債務人科立奇公司所
    負欠之貨款債務，僅對執行債權人中之一人許慧珍清償117
    萬元，而許慧珍經原法院通知後僅繳回部分款項，原法院乃
    再向上訴人核發支付轉給命令，命上訴人應向原法院支付許
    慧珍未返還予原法院之其餘69萬9,604元，上訴人以上開債
    務業已清償為由，對上開支付轉給命令後聲明異議，被上訴
    人乃依強制執行法第120條第2項規定起訴；經核其請求之基
    礎事實同一，依民事訴訟法第446條第1項、第255條第1項第
    2款規定，上訴人所為追加預備聲明，應予准許。
二、又按積極確認之訴，祇須主張權利之存在者對於否認其主張
    者提起，當事人即為適格；否認之人有數人者，除有必須合
    一確定之情形外，無強令原告對於否認人全體提起確認之訴
    之法律上理由（最高法院60年度台上字第4816號判例參照）
    。經查上訴人就原法院於97年9月10日對其所發板院輔94執
    日字第14954號命其對原法院支付69萬9,604元之支付轉給命
    令（下稱「97年9月10日第14954號支付轉給命令」）聲明異
    議，否認科立奇公司對其仍有此部分債權存在，被上訴人乃
    以上訴人為被告，請求確認科立奇公司對上訴人有69萬9,60
    4元之債權存在，並無當事人不適格之情形。合先說明。
貳、實體部分：
一、上訴人聲明：（一）原判決廢棄。（二）被上訴人在第一審
    之訴駁回。
    被上訴人聲明：（一）上訴駁回。（二）追加預備聲明：如
    主文第三項所示。
二、被上訴人起訴主張：
（一）伊對科立奇公司有127萬9,472元本息之債權，業經臺灣嘉
      義地方法院94年度促字第7391號核發支付命令確定。伊前
      向原法院聲請假扣押執行，經原法院於民國（下同）94年
      5月3日以板院通94執全松字第2326號執行命令，扣押科立
      奇公司對上訴人之貨款債權；上訴人以其尚未與科立奇公
      司對帳為由聲明異議，原法院乃於94年6月1日改發附條件
      之扣押命令（下稱「94年6月1日第2326號扣押命令」）。
      嗣因科立奇公司之其他持有執行名義之債權人，亦就科立
      奇公司對上訴人之貨款債權聲請調假扣押卷執行，故上開
      假扣押執行事件遂併入原法院94年度執字第14954號強制
      執行事件辦理。
（二）另科立奇公司之債權人許慧珍持臺灣嘉義地方法院94年度
      促字第2389號支付命令及確定證明書為執行名義，聲請就
      科立奇公司對上訴人之貨款債權強制執行，經原法院於94
      年6月23日以板院通94執日第20682號執行命令對上訴人核
      發扣押命令（下稱「94年6月23日第20682號扣押命令」）
      ，上訴人聲明異議，原法院通知債權人許慧珍依強制執行
      法第120條規定對上訴人提起訴訟。許慧珍對上訴人起訴
      後，經原法院94年度訴字第1228號及本院95年度上易字第
      45號判決確認科立奇公司對上訴人有117萬元之貨款債權
      存在確定。又原法院94年度執字第20682號執行事件嗣亦
      併入原法院94年度執字第14954號強制執行事件辦理。
（三）上訴人在原法院94年度執字第14954號強制執行程序中，
      違背前開扣押命令，將其對科立奇公司所負欠之貨款債務
      ，僅對執行債權人中之一人許慧珍清償117萬元，而許慧
      珍嗣經原法院通知繳回前開受領款項以便公平分配予全體
      債權人時，僅繳回部分款項，原法院乃再於97年9月10日
      對上訴人核發板院輔94執日字第14954號支付轉給命令（
      下稱「97年9月10日第14954號支付轉給命令」），命上訴
      人應向原法院支付許慧珍未返還原法院之其餘69萬9,604
      元，俾利轉給分配予全體債權人。上訴人對該支付轉給命
      令聲明異議，謂其對許慧珍清償117萬元，係依原法院「9
      4年6月23日第20682號扣押命令」所為，執行法院應向許
      慧珍追索該未返還之69萬9,604元，而非再命其支付云云
      。伊受原執行法院通知後，爰依強制執行法第120條第2項
      規定起訴，求為命上訴人將69萬9,604元，及自97年12月1
      2日起至交付日止，按年息5％計算之利息交付原法院民事
      執行處（日股）之判決（原審判決後，被上訴人在本院追
      加預備聲明，求為確認科立奇公司對上訴人有69萬9,604
      元之債權存在）。
上訴人則以：
（一）伊因對科立奇公司負債117萬元，故於95年11月間即依原
      法院「94年6月23日第20682號扣押命令」，對許慧珍清償
      117萬元，伊與科立奇公司、許慧珍間已無債權債務關係
      存在。原法院民事執行處應命許慧珍將全部溢領之不法所
      得繳回重新分配，而非命伊再為額外支付。
（二）本件執行債權人有20餘人，未受償之金額總計7,300萬元
      ，被上訴人僅係眾多執行債權人中之一人，縱伊須將69
      萬9,604元繳回原法院民事執行處重新分配，被上訴人得
      受分配之金額實際上不及1萬元，若被上訴人未獲得其他
      執行債權人授權提起本件訴訟，則其他債權人未提出異議
      ，被上訴人並無法源基礎請求伊將69萬9,604元全部交付
      執行法院。另縱如被上訴人所稱尚有執行債權人未繳回溢
      領款項，亦係被上訴人應依不當得利之規定向該債權人請
      求之問題云云，資為抗辯。
三、兩造不爭執之事實：
（一）被上訴人對科立奇公司有127萬9,472元本息之債權，業經
      臺灣嘉義地方法院94年度促字第7391號核發支付命令確定
      。
（二）被上訴人前持原法院94年度裁全字第3274號假扣押裁定，
      對科立奇公司聲請假扣押，原法院於94年5月3日以板院通
      94執全松字第2326號執行命令，扣押科立奇公司對上訴人
      之貨款債權，上訴人以其尚未與科立奇公司對帳為由聲明
      異議，原法院乃改發附條件之「94年6月1日第2326號扣押
      命令」，命上訴人於所稱對帳程序完畢時，如科立奇公司
      對上訴人有債權存在，仍應予以扣押，上訴人就該「94年
      6 月1日第2326號扣押命令」並未聲明異議。嗣因科立奇
      公司之其他持有執行名義之債權人，亦就科立奇公司對上
      訴人之貨款債權聲請強制執行，經原法院調卷執行，前開
      假扣押執行事件因之併入原法院94年度執字第14954號強
      制執行事件辦理（含下述原法院94年度執字第20682號許
      慧珍與科立奇公司間強制執行事件）。
（三）另原法院依執行債權人許慧珍聲請，以「94年6月23日第2
      0682號扣押命令」扣押科立奇公司對上訴人之貨款債權，
      上訴人聲明異議，原法院通知許慧珍依強制執行法第120
      條規定對上訴人提起訴訟。許慧珍對上訴人起訴後，經原
      法院94年度訴字第1228號及本院95年度上易字第45號判決
      確認科立奇公司對上訴人有117萬元之貨款債權存在確定
      。
（四）上訴人於前述強制執行程序進行中，自行給付許慧珍117
      萬元，許慧珍嗣經原法院通知繳回以便公平分配予全體執
      行債權人時，僅繳回部分款項47萬8,641元。原法院再對
      上訴人核發「97年9月10日第14954號支付轉給命令」，命
      上訴人應向原法院支付許慧珍所未繳回之其餘69萬9,604
      元，俾利轉給分配予全體債權人。上訴人於收受上開支付
      轉給命令後聲明異議，拒絕支付69萬9,604元予原法院民
      事執行處。
（五）證據：臺灣嘉義地方法院94年度促字第7391號支付命令及
      確定證明書（見原審訴字卷7-8頁）、原法院94年度執全
      字第2326號、94年度執字第20682號、97年度執字第26938
      號執行事件影印卷（外放）。
四、關於被上訴人請求命上訴人將69萬9,604元本息交付原法院
    民事執行處（日股）部分：
（一）按強制執行法第115條第1項、第2項規定：「就債務人對
      於第三人之金錢債權為執行時，執行法院應發扣押命令禁
      止債務人收取或為其他處分，並禁止第三人向債務人清償
      。前項情形，執行法院得詢問債權人意見，以命令許債權
      人收取，或將該債權移轉於債權人。如認為適當時，得命
      第三人向執行法院支付轉給債權人。」該支付轉給命令，
      係執行法院就債務人對於第三人之金錢債權之執行方法，
      祇須債務人對於第三人有金錢債權存在，執行法院認為適
      當時即得核發，並無須以訴為之；且因係執行法院之執行
      方法，應由執行法院斟酌情形核發，亦不應由民事法院以
      裁判為之。
（二）被上訴人主張依強制執行法第120條第2項規定起訴，請求
      命上訴人將69萬9,604元，及自97年12月12日起至交付日
      止，按年息5％計算之利息交付原法院民事執行處（日股
      ）云云；依前開說明，被上訴人所為請求係執行法院就債
      務人對於第三人之金錢債權之執行方法，被上訴人並無此
      請求權，被上訴人此部分請求，為無理由，不應准許。
五、關於被上訴人請求確認科立奇公司對上訴人有69萬9,604元
    之債權存在部分：
（一）按被上訴人請求命上訴人將69萬9,604元本息交付原法院
      民事執行處（日股），不應准許，有如前述，本件即應就
      被上訴人追加預備之訴審酌之。經查被上訴人主張上訴人
      對原法院「97年9月10日第14954號支付轉給命令」聲明異
      議，認不應再命其支付，被上訴人受原法院通知後，乃依
      強制執行法第120條第2項規定起訴等情，為上訴人所不爭
      執，上訴人既否認科立奇公司對其有該金錢債權存在，被
      上訴人提起確認之訴，有即受確認判決之法律上利益。合
      先說明。
（二）按實施查封後，債務人就查封物所為移轉、設定負擔或其
      他有礙執行效果之行為，對於債權人不生效力，強制執行
      法第51條第2項定有明文。又執行法院依強制執行法第115
      條第1項核發之扣押命令對於債務人及第三人之效力，係
      禁止執行債務人收取對於第三人之金錢債權或為其他處分
      ，並禁止第三人向執行債務人清償之效果；執行債務人或
      第三人如有違反，對於執行債權人不生效力；若執行債務
      人或第三人為有礙執行效果之行為，類推適用同法第51條
      第2項之規定，對於執行債權人自不生效力（最高法院94
      年度台上字第1719號判決參照）。另第三人就執行債權人
      依強制執行法第115條規定聲請執行法院所發扣押命令，
      已向執行法院聲明異議，債權人縱未向管轄法院提起訴訟
      ，亦僅生執行法院不得依同法第119條第2項規定，逕向該
      第三人為強制執行而已，於第三人未依強制執行法第120
      條第3項之規定撤銷該扣押命令前，該扣押命令不生失權
      效果，仍有拘束力，倘第三人逕向債務人為清償，仍有強
      制執行法第51條之適用，對債權人不生效力（最高法院95
      年度台上字第1761號判決參照）。
（三）經查許慧珍係科立奇公司之債權人，其持臺灣嘉義地方法
      院94年度促字第2389號支付命令及確定證明書為執行名義
      ，聲請就科立奇公司對上訴人之貨款債權強制執行，經原
      法院對上訴人核發「94年6月23日第20682號扣押命令」，
      上訴人聲明異議，原法院通知許慧珍依強制執行法第120
      條規定對上訴人提起訴訟；許慧珍對上訴人起訴後，經原
      法院94年度訴字第1228號及本院95年度上易字第45號判決
      確認科立奇公司對上訴人有117萬元之貨款債權存在確定
      ，固為兩造所不爭執，並有上開確定判決可憑（見原法院
      94年度執字第20682號卷）；惟上開確定決僅有確認科立
      奇公司對上訴人有117萬元之貨款債權存在之效力，且該
      確定決亦未判決命上訴人應對許慧珍清償，上訴人並不得
      據以違反原法院「94年6月23日第20682號扣押命令」或「
      94年6月1日第2326號扣押命令」，而任意自行對執行債權
      人許慧珍為清償行為，上訴人抗辯其係依上開確定判決向
      許慧珍清償云云，為不足取。又上訴人於收受原法院核發
      之「94年6月23日第20682號扣押命令」，雖已依法聲明異
      議，惟其聲明異議僅生執行法院不得依強制執行法第115
      條第2項規定核發收取、移轉或支付轉給命令，或不得依
      同法第119條第2項規定逕向該第三人為強制執行之效果，
      在執行法院未撤銷原核發之扣押命令前，該扣押命令仍有
      其拘束力，倘第三人逕向執行債務人為清償或為其他違背
      扣押命令拘束力之行為時，應有強制執行法第51條之類推
      適用，對債權人不生效力。準此，上訴人於執行法院核發
      收取、移轉或支付轉給命令前，擅自對執行債權人其中一
      人許慧珍清償，該清償等同對執行債務人科立奇公司清償
      ，顯屬有礙執行效果之行為，已違反「94年6月23日第206
      82號扣押命令」之效力，類推適用強制執行法第51條第2
      項規定，對全體執行債權人（含併案債權人）不生效力。
      從而原法院民事執行處嗣通知許慧珍繳回所受領款項，以
      便公平分配於全體債權人，許慧珍僅繳回其中部分款項47
      萬8,641元，經原法院民事執行處核算許慧珍尚未繳回之
      款項計69萬9,604元，該金額即屬上訴人前開所為不生清
      償效力之行為，亦即科立奇公司對上訴人仍有69萬9,604
      元之債權存在。原法院再核發「97年9月10日第14954號支
      付轉給命令」命上訴人應向原法院支付之，俾利轉給分配
      予全體債權人，應屬有據。至上訴人對許慧珍所為之清償
      對債權人既不生效力，被上訴人對許慧珍得否依不當得利
      法律關係請求及上訴人與許慧珍間有無不當得利之問題，
      均屬另案之法律關係，並不影響本件之判斷。
（四）又執行債權人依強制執行法第120條第2項規定對第三人提
      起之訴訟，係在解決執行債務人對第三人之「債權」是否
      存在或其數額之爭議，而非執行債權人應受分配及其數額
      之問題（最高法院93年度台上字第1040號判決參照）。本
      件被上訴人為原法院94年度執字第14954號強制執行程序
      之執行債權人，上訴人以其業已對許慧珍清償而對原法院
      「97年9月10日第14954號支付轉給命令」聲明異議，上訴
      人對被上訴人與執行債務人科立奇公司間之債權是否存在
      及其數額既有爭議，被上訴人依強制執行法第120條第2項
      規定提起本件訴訟，並不以經其他執行債權人同意為必要
      。被上訴人請求確認科立奇公司對上訴人有69萬9,604元
      之債權存在，應屬有據。至被上訴人對科立奇公司之債權
      性質及金額為何，及其勝訴後應受分配之數額為若干，均
      屬原法院民事執行處其後製作分配表等相關程序，與本件
      論斷無涉，併予敘明。
六、綜上所述，被上訴人依強制執行法第120條第2項規定提起本
    件訴訟，先位聲明請求命上訴人將69萬9,604元，及自97年
    12月12日起至交付日止，按年息5％計算之利息交付原法院
    民事執行處（日股），為無理由，不應准許；原審就被上訴
    人上開請求不應准許部分，為上訴人敗訴之判決，尚有未洽
    ；上訴意旨指摘原判決此部分不當，求予廢棄改判，為有理
    由。又被上訴人主張上訴人對債權人許慧珍所為之清償違反
    原法院「94年6月1日第2326號扣押命令」及「94年6月23日
    第20682號扣押命令」，在本院追加備位聲明請求確認科立
    奇公司對上訴人有69萬9,604元之債權存在，為有理由，應
    予准許。
七、兩造其餘之攻擊或防禦方法及未經援用之證據，經本院斟酌
    後，認為均不足以影響本判決之結果，無逐一詳予論駁之必
    要。併此敘明。
八、據上論結，本件上訴為有理由，被上訴人追加之訴為有理由
    ，依民事訴訟法第450條、第79條，判決如主文。
中    華    民    國    98    年    12    月     1    日
                    民事第八庭
                        審判長法  官  劉勝吉
                              法  官  蘇芹英
                              法  官  鄭威莉
正本係照原本作成。
不得上訴。
中    華    民    國    98    年    12    月    4     日
                              書記官  李垂福

司法院資訊處製作；財團法人民間司法改革基金會備份。
